ACORDAO-COMPLETO-2477073

ACÓRDÃO 8181/2021 ATA 16/2021 - PRIMEIRA CÂMARA

VISTOS, relatados e discutidos estes embargos de declaração opostos por Floriano Pastore Júnior em face do Acórdão 4815/2021-TCU-Primeira Câmara,
ACORDAM os Ministros do Tribunal de Contas da União, reunidos em Sessão da Primeira Câmara, diante das razões expostas pelo Relator, com fundamento nos arts. 32, inciso II, e 34 da Lei 8.443/1992, em:
9.1. conhecer dos embargos de declaração e dar-lhes provimento parcial, sem efeitos infringentes, a fim de integrar a decisão atacada com o esclarecimento exposto no voto; e
9.2. dar ciência deste acórdão ao embargante.

Embargos de declaração emTomada de contas especial.

Primeira Câmara

Fundo Nacional de Saúde - MS.

3. Interessados/Responsáveis/Recorrentes:
3.1. Responsáveis: Claudio de Moraes Machado (XXX.773.807-XX); Floriano Pastore Júnior (XXX.424.651-XX); Fundação de Estudos e Pesquisas Em Administração (74.180.340/0001-88)
3.2. Recorrente: Floriano Pastore Júnior (XXX.424.651-XX).

13.1. Ministros presentes: Benjamin Zymler (na Presidência), Walton Alencar Rodrigues (Relator) e Jorge Oliveira.
13.2. Ministro-Substituto convocado: Augusto Sherman Cavalcanti.
13.3. Ministro-Substituto presente: Weder de Oliveira.

ACORDAO-COMPLETO-2543537

Acórdão 4198/2022 - Primeira Câmara

ACORDAO-COMPLETO-2531616

Acórdão 2720/2022 - Primeira Câmara

FLORIANO PASTORE JUNIOR

WALTON ALENCAR RODRIGUES

Ministro Walton Alencar Rodrigues.

Tratam os autos de embargos de declaração opostos por Floriano Pastore Júnior em face do Acórdão 4815/2021-TCU-Primeira Câmara, por meio do qual suas contas foram julgadas irregulares, com condenação em débito solidário e aplicação de multa.
Em seu recurso, o embargante alega haver omissão na deliberação proferida, que teria sido omissa ao não tratar da prescrição quinquenal, uma vez que o Supremo Tribunal Federal teria decidido, em sede do Mandado de Segurança 32.201/DF, que a prescrição punitiva no âmbito do TCU é administrativa e se submete, portanto, ao prazo de cinco anos da Lei 9.873/1999.
Na mesma linha, sustenta ter havido prescrição da pretensão de ressarcimento, à luz do que foi decidido no Recurso Extraordinário 636.886/AL, paradigma do tema 899 de repercussão geral, no qual foi fixada a tese da prescritibilidade da pretensão de ressarcimento ao erário fundada em decisão do Tribunal de Contas.  
 Aduz, ainda, ter havido omissão quanto à análise dos documentos apresentados, quanto à não apresentação dos parâmetros determinantes da dosimetria da penalidade imposta, bem como em relação à análise das circunstâncias que levaram o embargante a proceder como procedeu.
Por fim, sustenta ser contraditória a não aplicação do entendimento adotado no Acórdão 3739/2019-TCU-Primeira Câmara, por entender ser aplicável ao caso, uma vez que, no seu entender, seria possível a comprovação da utilização dos recursos transferidos para conta administrativa da fundação.
Assim, pede o acolhimento dos embargos para sanar os defeitos apontados e, com efeitos infringentes, alterar o julgamento realizado.
É o breve relatório.

8.1. Guilherme Gonçalves Martin (42.989/OAB-DF) e outros, representando Floriano Pastore Júnior.

Procurador Rodrigo Medeiros de Lima.

EMBARGOS DE DECLARAÇÃO. OMISSÃO E CONTRADIÇÃO. NÃO OCORRÊNCIA. DOSIMETRIA DA MULTA. OMISSÃO PARCIAL. CONHECIMENTO. ESCLARECIMENTO. MANUTENÇÃO DO ACÓRDÃO EMBARGADO.

TOMADA DE CONTAS ESPECIAL (TCE)

Secretaria de Controle Externo da Saúde (SecexSaude).

Tratam os autos de embargos de declaração opostos por Floriano Pastore Júnior em face do Acórdão 4815/2021-TCU-Primeira Câmara, por meio do qual suas contas foram julgadas irregulares, com condenação em débito solidário e aplicação de multa.
Em seu recurso, o embargante alega haver omissão em relação à prescrição quinquenal, que teria atingido as pretensões ressarcitória e punitiva.
 Sustenta, ainda, ter havido omissão quanto à análise dos documentos apresentados e das circunstâncias que levaram o embargante a proceder como procedeu, bem como em relação aos parâmetros determinantes da dosimetria da penalidade imposta.
Por fim, sustenta ser contraditória a não aplicação do entendimento adotado no Acórdão 3739/2019-TCU-Primeira Câmara, por entender ser aplicável ao caso, uma vez que, no seu entender, seria possível a comprovação da utilização dos recursos transferidos para conta administrativa da fundação, uma vez que foram todos aplicados no objeto do ajuste.
Feito o breve resumo, passo ao exame do recurso.
Conheço dos presentes embargos de declaração, uma vez atendidos os requisitos de admissibilidade previstos no art. 34 da Lei 8.443/1992 c/c art. 287 do Regimento Interno do TCU.
Quanto ao mérito, não procedem as omissões e contradição alegadas. 
Inicialmente, cabe destacar que a contradição que dá ensejo ao acolhimento dos declaratórios é a interna ao acórdão, aferida no confronto entre a fundamentação e o dispositivo, e não a derivada da adoção de entendimento diverso daquele desejado pelo interessado. Não constitui contradição a desafiar embargos a não aplicação de precedente que a parte entende aplicável ao caso.
Muito embora sustente o recorrente não haver óbice à aplicação, de forma análoga, do Acórdão 3739/2019-TCU-Primeira Câmara, restou consignado no voto proferido o motivo a afastar essa pretensão, in verbis: 
"Não obstante, a documentação constante dos autos não é apta a demonstrar o correto emprego dos recursos públicos na consecução do objeto do convênio. Em verdade, sequer a execução do ajuste restou provada, razão pela qual não é possível aplicar o entendimento do Acórdão 3739/2019-TCU-1ªCâmara".
Melhor sorte não assiste ao recorrente em relação à prescrição.
A omissão relevante para eventual acolhimento dos declaratórios é a que diz respeito à questão que deveria ter sido decidida pelo colegiado, mas não o foi. Não há falar em omissão quando o acórdão decide as questões postas com base em teses jurídicas, jurisprudência, interpretação de leis e análise dos fatos diversos dos que os jurisdicionados entendem como mais adequados.
Muito embora o embargante defenda a tese da prescrição quinquenal, com base nos julgados do STF que menciona, a deliberação embargada adotou tese distinta, de que a prescrição punitiva do TCU subordina-se ao prazo geral de prescrição disposto no Código Civil de dez anos, conforme definido pelo Acórdão 1441/2016-TCU-Plenário, proferido em incidente de uniformização de jurisprudência, sendo o prazo interrompido pelo ato que ordenar a citação, a audiência ou a oitiva da parte.
Não há falar, pois, em omissão quanto ao tema prescrição, seja por ter sido adotada a tese da prescrição decenal da pretensão punitiva, seja por ser essa tese incompatível com a tese da prescrição quinquenal da pretensão ressarcitória, não havendo omissão a ser sanada.
Ainda que fosse adotada a tese de que a prescrição punitiva e ressarcitória, no âmbito do TCU, se submete ao prazo de cinco anos da Lei 9.873/1999, nem assim teria havido a prescrição, ante a ocorrência de diversas causas interruptivas, dentre elas a instauração da TCE pelo órgão repassador (Processo 25000.199556/2010-55, autuado em 22/11/2010, cfe. Peça 1, p.2) , a abertura do processo de TCE no âmbito deste Tribunal, em 31/01/2014, e o ato que ordenou a citação (peça 13, em 30/09/2016) , todos considerados atos inequívocos que importaram a apuração do fato (art. 2º, II, da Lei n. 9.873/1999) , bem como a decisão proferida em 25/03/2021, Acórdão 4815/2021-TCU-Primeira Câmara (art. 2º, III, da Lei n. 9.873/1999) , nos exatos termos de julgados do STF (MS 32.201 e  MS 36.067) .       
Não se verifica, ainda, a alegada omissão em relação à análise da documentação apresentada, uma vez que foi expressamente mencionado o detido exame realizado no conjunto probatório, consubstanciado na instrução constante da peça 46, em duas passagens:
As alegações de defesa e razões de justificativa apresentadas por Floriano Pastore Júnior foram examinadas na instrução de peça 46, cuja conclusão foi no sentido de que os documentos apresentados não comprovavam a execução do objeto pactuado no convênio 9/2006, não demonstravam a boa e regular aplicação dos recursos, bem como não estabeleciam relação de causalidade entre as despesas realizadas e os recursos do convênio.
...
Já Floriano Pastore Júnior, na defesa apresentada por ocasião da primeira citação (peça 37) , que o objeto do convênio foi executado na íntegra e que todos os produtos previstos foram executados e concluídos na sua totalidade (peça 37, p. 2) . Para fins de comprovação da execução do objeto, apresentou anexos contendo extratos bancários, relação e comprovantes de pagamento, bem como mídia de CD contendo: Certificados de participação na "Oficina Nacional de Comunicação da Informação em Saúde", na "4ª Oficina Internacional de Comunicação da Informação em Saúde", na "Oficina de Introdução ao Ambiente de Aprendizagem Moodle" e na "Conferência Ibero-Americana de Comunicação da Informação em Saúde - I CIACIS"; lista de conferencistas, lista de debatedores, lista de expositores e lista de mediadores da Conferência Ibero-Americana de Comunicação da Informação em Saúde; Folder intitulado "Projetos Jornadas do Conhecimento, Recuperação do Acervo"; imagens de páginas eletrônicas contendo notícias intituladas "Jornadas do Conhecimento 2014" e "Jornadas do Conhecimento 2014: curso com Cecilia Minayo no Nesp/Unb" (peças 42 e 43) .
Em instrução anterior (peça 46) , a unidade técnica confrontou a documentação apresentada com os produtos esperados, contidos no Plano de Trabalho aprovado, dentre outros, e concluiu que, embora haja indícios de realização de parte do que foi ajustado, a relação de despesas efetuadas, os extratos bancários e os comprovantes de pagamento constantes dos autos não permitem concluir que os eventos realizados e as contratações efetuadas tenham sido custeados e/ou executados no âmbito do Convênio 9/2006. 
Ora, as conclusões de que "a documentação constante dos autos não é apta a demonstrar o correto emprego dos recursos públicos" e de que "sequer a execução do ajuste restou provada" decorrem diretamente do teor da instrução anteriormente referida, não havendo omissão a ser sanada. 
Tampouco procedem as alegações de omissão em relação à análise das circunstâncias que levaram o embargante a proceder como procedeu. As razões apresentadas foram examinadas e rejeitadas, não lhe socorrendo o suposto desconhecimento das regras de gestão de recursos públicos, muito menos a alegação de não ter assessoramento adequado.
Quantos aos parâmetros determinantes da dosimetria da penalidade imposta, deve-se ressaltar que o Tribunal não realiza dosimetria objetiva da multa, como é de praxe no âmbito do Direito Penal, não existindo rol de agravantes e atenuantes fixados por lei, não havendo, nesse ponto, omissão propriamente dita.
Não obstante, a multa aplicada ao embargante é, em termos proporcionais, maior que a aplicada ao outro responsável, não estando suficientemente esclarecida no voto a razão dessa gradação, o que pode e deve ser sanado nestes aclaratórios. 
Para além de ambos os responsáveis terem gerido recursos fora da conta corrente do convênio e não terem logrado provar a execução do ajuste, a conduta do embargante revela-se mais gravosa porquanto a saída da totalidade dos valores da conta corrente específica do convênio, ainda que expressamente vedada pelo Termo  do  Convênio, ocorreu durante sua gestão.
A justificativa de que as transferências ocorreram em prol do interesse público, para evitar que os recursos sofressem bloqueios judiciais, não merece guarida, uma vez que seria mais provável eventual bloqueio na conta da Fepad do que em conta vinculada a convênio federal.
Ante o exposto, a despeito de não alterar o resultado do que foi decidido, deve ser dado parcial provimento aos embargos apenas para esclarecer a razão de sanção mais gravosa ao recorrente.
TCU, Sala das Sessões, em 18 de maio de 2021.
WALTON ALENCAR RODRIGUES 
Relator